【裁判字號】    98,訴,267
【裁判日期】    980731
【裁判案由】    偽造文書等
【裁判全文】
臺灣士林地方法院刑事判決
公  訴  人  臺灣士林地方法院檢察署檢察官
被      告  乙○○
上列被告因偽造文書等案件，經檢察官提起公訴（98年度偵字第
9697號），被告於準備程序期日就被訴事實為有罪陳述，本院合
議庭裁定由受命法官獨任進行簡式審判程序，並判決如下：
    主  文
乙○○共同犯如附表一所示各罪，各處如附表一所示之主刑及從
刑。應執行有期徒刑壹年陸月。扣案如附表二編號一、四之物以
及如附表二編號二、三所示偽造公文書內之印文均沒收。
    事  實
一、緣乙○○積欠真實姓名年籍不詳綽號「阿發」新臺幣（下同
    ）6 萬元，遂自民國（下同）98年6 月下旬某日間起，加入
    「阿發」等成年男子所組之詐欺集團，共同基於意圖為自己
    不法所有、行使偽造公文書及冒用公務員而行使職權等犯意
    聯絡，分別於下列時、地為下列行為：
  (一)於98年6 月30日上午10時許，先由綽號「阿發」所屬詐欺集
    團成員分別假冒臺灣臺北地方法院檢察署張姓檢察官之名義
    撥打電話予甲○○，並佯稱其身分證遭冒用登記為某公司股
    東，因該公司投資失敗，需追究股東責任，要求其提供銀行
    帳戶資料，並需自帳戶提出68萬5 千元交付予地檢署「林先
    生」，以為清查、監管其財務狀況，致甲○○陷於錯誤，旋
    依指示提款68萬5 千元後，依約於98年7 月1 日下午2 時許
    ，前往臺北市南港區○○○路○ 段462 巷內與乙○○所佯裝
    之地檢署「林先生」碰面。在此之前，9 乙○○與「阿發」
    先98年7 月1 日中午，在桃園縣楊梅鎮中平國小碰面，由乙
    ○○交付自己照片供「阿發」將乙○○照片黏貼於臺北地檢
    署監管室姓名「林茂欽」之識別證上，以此方式共同偽造特
    種文書，盧瑄廷則負責將「阿發」所提供如附表二編號二至
    四偽造物品中之「臺灣臺北地方法院檢察署偵查卷宗（尚未
    蓋偽造公印文）」、「個人資料外洩授權止付申請書（尚未
    蓋偽造公印文）」資料蓋印前揭「臺灣臺北地方法院監管科
    印」，以此方式共同偽造公文書後，乙○○隨即至臺北市南
    港區○○○路○ 段462 巷內與甲○○見面，並持前揭偽造如
    附表二編號一至三文件持向甲○○行使以為取信，冒用公務
    員身分詐取甲○○所交付之之68萬5 千元得手，交付附表二
    編號二至三之文件予甲○○收執，足生損害於臺灣臺北地方
    法院檢察署執行公務之正確性及林茂欽。
  (二)復另行起意，於98年7 月7 日，由「阿發」所屬詐欺集團成
    員，再以電話予甲○○誆騙現已遭他人提出詐欺取財之告訴
    ，需再交付150 萬元云云，致甲○○陷於錯誤，於同日16日
    許，依約至臺北市南港區○○○路○ 段與昆陽街口與乙○○
    碰面，尚未交付款項前，即為巡邏員警發現形跡可疑進行盤
    查，而查獲上情，並自乙○○隨身皮包中扣得偽造之「臺灣
    臺北地方法院」監管科印章1 枚、「臺北地檢署識別證（林
    茂欽）」1 張。
二、案經臺北市政府警察局南港分局報告臺灣士林地方法院檢察
    署檢察官偵查起訴。
    理  由
一、本件被告乙○○所犯之行使偽造公文書等罪，均為死刑、無
    期徒刑、最輕本刑為3 年以上有期徒刑以外之罪，亦非屬高
    等法院管轄之第一審案件，其於準備程序進行中，先就被訴
    事實為有罪之陳述，經法官告知簡式審判程序之旨，並聽取
    檢察官之意見後，本院合議庭依刑事訴訟法第273 條之1第1
    項、第273 條之2 等規定，裁定由受命法官進行簡式審判程
    序，且不受同法關於證據能力認定規定及調查方式之限制，
    合先敘明。
二、得心證之理由：訊據被告對前開犯罪事實均坦承不諱，核與
    證人即被害人甲○○於警詢證述相符，並有自願受搜索同意
    書、搜索扣押筆錄、扣押物品目錄表、照片、印章、印文、
    被害人存摺資料、識別證、臺灣臺北地方法院檢察署偵查卷
    宗封面影本（上有偽造之臺灣臺北地方法院監管科印文）、
    個人資料外洩授權止付申請書影本（上有偽造之臺灣臺北地
    方法院監管科印文）各1 份在卷可稽，足證被告前開自白應
    與事實相符而屬可信，從而，本件事證已臻明確，被告犯行
    洵堪認定，應依法論科。
三、論罪科刑
  (一)按刑法第212 條所謂「其他相類之證書、介紹書」，係指與
    關於品行、能力、服務之證書、介紹書相類似之文書而言，
    如其具有公文書之性質，則依特別法優於普通法之原則，尚
    無適用同法第211 條而論以偽造公文書之餘地（最高法院90
    年度臺上字第6628號判決要旨參照）；又刑法上偽造文書罪
    ，係著重於保護公共信用之法益，即使該偽造文書所載名義
    制作人實無其人，而社會上一般人仍有誤信其為真正文書之
    危險，仍難阻卻犯罪之成立（最高法院54年臺上字第1404號
    判決要旨參照）。查附表二編號一之識別證，該文書乃表徵
    服務單位及職稱之證書，依前開說明，應屬特種文書至明。
  (二)次按稱公文書者，謂公務員職務上製作之文書；又在紙上或
    物品上之文字、符號、圖畫、照像，依習慣或特約，足以為
    表示其用意之證明者，關於本章及本章以外各罪，以文書論
    。刑法第10條第3 項、第220 條第1 項分別定有明文。復按
    「臺灣土地銀行係政府經營之銀行，其職員屬於公務員，上
    開係爭存摺係該銀行文臺灣土地銀行係政府經營之銀行，其
    職員屬於公務員，上開係爭存摺係該銀行文山分行負責人或
    主辦人所簽發〔調取該存摺原本封面內頁（反面）一閱即知
    〕，應屬公文書」（最高法院87年度臺上字第80號判決要旨
    參照）。另按刑法所謂公印，係指公署或公務員職務上所使
    用之印信而言，又所謂公印或公印文，係專指表示公署或公
    務員資格之印信而言，即俗稱大印與小官印及其印文（最高
    法院22年度上字第1904號及69年度臺上字第693 號判例意旨
    可資參照）；又按公印之形式凡符合印信條例規定之要件而
    製頒，無論為印、關防、職章、圖記，如足以表示其為公務
    主體之同一性者，均屬之（最高法院89年度臺上字第3155號
    判決意旨可參）。查扣案如附表二編號二所示之文書，雖僅
    係「臺灣臺北地方法院檢察署偵查卷宗」封面而已，不包含
    內頁之卷宗資料，然該封面應屬臺灣臺北地方法院檢察署機
    關公務員方有職權製作之文書，且依封面業已明確記載案號
    、案由、受理偵辦檢察官、檢察事務官、書記官之姓名、移
    送機關名稱、及被告「甲○○」姓名，堪認有表示「被告甲
    ○○」所犯「詐欺取財」案件正由臺灣臺北地方法院檢察署
    檢察官分案受理偵辦中之用意，且其上蓋用有偽造之「臺灣
    臺北地方法院」監管科印文以為證明，該印文所表示公署亦
    與我國公務機關名銜相符，縱與內部組織科室單位名稱有別
    ，仍有誤信其為真正公印文之危險，不能阻卻犯罪之成立，
    是以，應屬公務員職務上製作之公文書無訛。
  (三)再按「審閱偵查卷附施○春所偽造之呂○石新公務人員履歷
    表正本，其上蓋有高雄縣政府之公印，及縣長蔡○耀、人事
    室主任韓○遠之條戳與職章，此私文書既經公務員認證蓋用
    公印，即發生公文書效力」（最高法院77年度臺上字第1132
    號判決要旨參照）。查附表二編號三之文書單依其內容所載
    應指私人向金融監控管理中心申請止付之申請書，然既經蓋
    用偽造之「臺灣臺北地方法院」監管科印文，依前開說明，
    ，自發生公文書之效力。
  (四)準此，核被告就犯罪事實(一)所為係犯刑法第216 條、第211
    條、第212 條之行使偽造公文書罪、行使偽造特種文書罪、
    同法第158 條之冒充公務員而行使其職權罪及同法第339 條
    第1 項之詐欺取財罪，而其偽造特種文書及偽造公文書之低
    度行為應為高度之行使行為所吸收不另論罪，又其前揭冒充
    公務員、行使偽造特種文書、行使偽造公文書及詐取財物之
    犯行，客觀上是屬同一連貫行為之實施，且有局部重合，依
    一般社會通念，應係出於同一犯罪故意所實行之一個犯罪行
    為，卻同時觸犯前揭4 罪名，是應依想像競合關係，從一重
    之行使偽造公文書論處。至公訴意旨第19至20行業已提及被
    告係同時持前揭偽造特種文書、偽造公文書冒充公務員身分
    ，向被害人詐取財物，因而，公訴人認應就被告所犯前揭偽
    造特種文書罪及行使偽造公文書罪分論併罰容有誤會。另被
    告就犯罪事實(二)所為係犯刑法第339 條第3 項、第1 項之詐
    欺取財未遂罪，其已著手於客觀犯罪構成要件之實行，因警
    察盤查而未得逞，應依刑法第25條第2 項減輕其刑。再者，
    被告所犯前揭行使偽造公文書罪及詐欺取財未遂罪之2 罪，
    均與「阿發」所屬詐欺集團成員間有犯意聯絡與行為分擔，
    應分別論以共同正犯，又所犯2 罪之犯罪時間、地點、侵害
    法益均有不同，行為互殊，顯係出於各別犯意，應分論併罰
    之。
  (五)爰審酌被告犯本案之前，僅於97年間有因幫助詐欺取財案件
    ，經臺灣桃園地方法院以98年度壢簡字第814 號判決判處有
    期徒刑3 月確定（尚未執行），此有臺灣高等法院被告前案
    紀錄表及臺灣士林地方法院檢察署刑案資料查註紀錄表各1
    件在卷可稽，素行尚可，復考量被告於犯後自始坦承犯行，
    深具悔意，又非擔任詐欺集團首腦份子，因積欠詐欺集團成
    員「阿發」債務，加入詐欺集團擔任車手向被害人拿取款項
    以為抵債，均聽從「阿發」指揮分擔部分犯行，惟其詐得金
    額高達68萬5 千元，所生危害非微，亦未與被害人甲○○達
    成和解賠償損失，兼衡其犯罪動機、手段、參與情節、智識
    程度等一切情狀，認公訴人具體求處有期徒刑2 年6 月尚屬
    過重，應分別量處如主文所示之刑，並定應執行刑，已足資
    懲儆。
四、沒收部分
  (一)扣案如附表二編號一之偽造識別證，係被告犯罪所生所用之
    物，應依刑法第38條第1 項第2 款、第3 款之規定沒收。
  (二)其次，如附表二編號二至三所示之偽造公文書，業經被告偽
    造完成後交付予被害人甲○○作為本件犯罪之用，已非被告
    所有之物，故不予宣告沒收，但其上所附著之「臺灣臺北地
    方法院監管科印」等印文，均屬偽造之印文，應依刑法第21
    9 之規定沒收之。
  (三)另扣案之附表二編號四所示之印章，亦係「阿發」交付予被
    告供犯罪所用之偽造印章，應依刑法第219 條之規定沒收。
五、強制工作部分
  (一)至公訴意旨雖以被告多次詐欺取財之犯行，顯有犯罪習慣為
    由，建請本院依刑法第90條第1 項之規定，諭知被告於刑之
    執行前，入勞動場所強制工作云云。惟按保安處分係針對受
    處分人將來之危險性所為之處置，以達教化、治療之目的，
    為刑罰之補充制度。我國現行刑法採刑罰與保安處分雙軌制
    ，係在維持行為責任之刑罰原則下，為協助行為人再社會化
    之功能，以及改善行為人潛在之危險性格，期能達成根治犯
    罪原因、預防犯罪之特別目的。是保安處分中之強制工作，
    旨在對嚴重職業性犯罪及欠缺正確工作觀念或無正常工作因
    而犯罪者，強制其從事勞動，學習一技之長及正確之謀生觀
    念，使其日後重返社會，能適應社會生活（最高法院91年度
    臺上字第4625號判決意旨參照），然保安處分之措施亦含社
    會隔離、拘束身體自由之性質，其限制人民自由之權利，實
    與刑罰不分軒輊，自應受憲法比例原則之規範，因此，法院
    應依行為人所為行為之嚴重性、危險性以及未來行為之期待
    性性，妥為決定。
  (二)查被告固於97年間，因幫助詐欺取財案件經法院判決處刑確
    定，已見前述，然其除於98年間再犯本件之外，並無其他犯
    罪紀錄，有前開臺灣高等法院被告前案紀錄表及臺灣士林地
    方法院檢察署刑案資料查註紀錄表可按，抑且，被告所犯本
    案各罪間有相互關連性，又犯詐欺取財之犯罪時間集中，侵
    害同一被害人之財產法益，且僅一次得手，尚難遽認被告有
    犯罪之習慣。復參以被告有工作經驗，亦非因欠缺正確工作
    觀念或無正常工作因而犯罪者，況參以被告於警偵訊至本院
    審理時自始坦承犯行，深具悔意，因此，本院審酌上情，認
    對被告處以如主文所示之刑，應可達懲治之效，尚毋併宣告
    於刑之執行前令入勞動場所強制工作之必要。
六、依刑事訴訟法第273 條之1 、第299 條第1 項前段，刑法第
    158 條、第216 條、第211 條、第212 條、第339 條第1 項
    、第3 項、第25條第2 項、第55條、第51條第5 款、第38條
    第1 項第2 款、第3款、第219條，判決如主文。
七、如不服本判決，應於收受送達後10日內向本院提出上訴書狀
    ，其未敘述上訴理由者，應於上訴期間屆滿後20日內向本院
    補提理由書狀（均須按他造當事人之人數附繕本）。
八、本案經檢察官簡志龍到庭執行職務。
中    華    民    國    98    年    7     月    31    日
                  刑事第三庭  法  官      黃欣怡
以上正本證明與原本無異。
如不服本判決，應於收受送達後10日內向本院提出上訴書狀，其
未敘述上訴之理由者並得於提起上訴後20日內向本院補提理由書
（均須按他造當事人之人數附繕本）。
                              書記官      陳慧玲
中    華    民    國    98    年    7     月    31    日
附錄本案論罪科刑法條全文：
中華民國刑法第158條
冒充公務員而行使其職權者，處3 年以下有期徒刑、拘役或5 百
元以下罰金。
冒充外國公務員而行使其職權者，亦同。
中華民國刑法第211條
偽造、變造公文書，足以生損害於公眾或他人者，處1 年以上7
年以下有期徒刑。
中華民國刑法第212條
偽造、變造護照、旅券、免許證、特許證及關於品行、能力服務
或其他相類之證書、介紹書，足以生損害於公眾或他人者，處1
年以下有期徒刑、拘役或3 百元以下罰金。
中華民國刑法第216條
行使第210 條至第215 條之文書者，依偽造、變造文書或登載不
實事項或使登載不實事項之規定處斷。
中華民國刑法第339條
意圖為自己或第三人不法之所有，以詐術使人將本人或第三人之
物交付者，處5 年以下有期徒刑、拘役或科或併科1 千元以下罰
金。
以前項方法得財產上不法之利益或使第三人得之者，亦同。
前二項之未遂犯罰之。
附表一：
┌─┬──────┬───────┬───────┬──────────┐
│  │犯 罪 事 實 │所  犯  罪  名│主        刑  │    從         刑   │
├─┼──────┼───────┼───────┼──────────┤
│一│犯罪事實(一)  │共同犯刑法第21│有期徒刑壹年伍│附表二編號一、四之物│
│  │            │6 條、第211條 │月。          │品均沒收。附表二編號│
│  │            │之行使偽造公文│              │二至三偽造公文書內之│
│  │            │書罪          │              │印文均沒收          │
├─┼──────┼───────┼───────┼──────────┤
│二│犯罪事實(二)  │共同犯刑法第33│有期徒刑肆月。│無                  │
│  │            │9 條第3 項、第│              │                    │
│  │            │1 項之詐欺取財│              │                    │
│  │            │未遂罪        │              │                    │
└─┴──────┴───────┴───────┴──────────┘
附表二：
┌─┬───────────────┬────┬────────────┐
│  │     物  品  名  稱           │數   量 │    備              註  │
├─┼───────────────┼────┼────────────┤
│一│臺北地檢署「林茂欽」識別證（黏│1張     │                        │
│  │貼有被告照片）                │        │                        │
├─┼───────────────┼────┼────────────┤
│  │臺灣臺北地方法院檢察署偵查卷宗│1張     │                        │
│二│封面（含偽造之臺灣臺北地方法院│        │                        │
│  │公印文1 枚）影本              │        │                        │
├─┼───────────────┼────┼────────────┤
│  │個人資料外洩授權止付申請書（含│1張     │                        │
│三│偽造之臺灣臺北地方法院公印文1 │        │                        │
│  │枚）影本                      │        │                        │
├─┼───────────────┼────┼────────────┤
│四│臺灣臺北地方法院監管科印      │1顆     │                        │
└─┴───────────────┴────┴────────────┘


司法院資訊處製作；財團法人民間司法改革基金會備份。
